【裁判字號】    95,自更,2
【裁判日期】    951013
【裁判案由】    偽造有價證券
【裁判全文】
臺灣臺中地方法院刑事裁定               95年度自更字第2號
自  訴  人  威而廉有限公司
代  表  人  甲○○
自訴代理人  邢建緯律師
被      告  乙○○
選任辯護人  陳慶祥律師
上列被告因偽造有價證券案件，經自訴人提起自訴，本院判決如
下：
    主    文
乙○○無罪。
    理    由
一、自訴意旨略以：緣訴外人丙○○與自訴人公司代表人甲○○
    間，於民國九十二年二月間，因侵占案件等發生糾紛，被告
    乙○○與訴外人丙○○（另案審結）共同基於偽造有價證券
    之犯意聯絡，未經自訴人威而廉有限公司同意，先行蓋用自
    訴人公司大小印鑑章於支票上，再加蓋丙○○印章於發票人
    欄上，而偽造支票號碼為HC0000000及HC00000
    00號，付款銀行華南商業銀行豐原分行，票面金額分別為
    新臺幣（下同）一百六十萬元、三百萬元之支票各一紙（下
    稱系爭支票），再由被告基於行使偽造有價證券之犯意，持
    交由民間討債公司即威誠應收帳務管理企業社，向自訴人逼
    付票款。自訴意旨原認被告與丙○○共同涉犯刑法第二百零
    一條第一項之偽造有價證券罪嫌，後僅論告被告涉犯同條第
    二項之行使偽造有價證券罪嫌。
二、按犯罪事實應依證據認定之，無證據不得認定犯罪事實，刑
    事訴訟法第一百五十四條第二項定有明文。次按所謂認定犯
    罪事實之證據，係指足以認定被告確有犯罪行為之積極證據
    而言，該項證據自須適合於被告犯罪事實之認定，始得採為
    斷罪之資料；又認定不利於被告之事實，須依積極證據，苟
    積極證據不足為不利於被告事實之認定時，即應為有利於被
    告之認定，更不必有何有利之證據；事實之認定，應憑證據
    ，如未能發現相當確實證據，或證據不足以證明，自不能以
    推測或擬制之方法，以為裁判之基礎，最高法院二十九年上
    字第三一０五號、三十年上字第八一六號、四十年台上字第
    八六號判例可資參照。
三、自訴人認被告涉犯刑法第二百零一條第一項、第二項之偽造
    有價證券、行使偽造有價證券罪嫌，無非係以被告係丙○○
    之友人，被告辯稱丙○○向伊調借金錢，然借款之證據資料
    、利息若干及款項流向、被告是否確有出借金錢之資力、蔡
    文彬是否確有其人均不明；而系爭支票係丙○○簽發交付予
    被告，嗣經被告提示承兌不獲付款，再由其交付予民間債務
    管理公司向自訴人催討支票債務，而推論被告與丙○○就偽
    造系爭支票有犯意聯絡、行為分擔為共同正犯，且被告持以
    行使，亦涉犯行使偽造有價證券罪嫌。
四、訊據被告固坦承系爭支票係丙○○所交付，並委託民間帳務
    管理公司向自訴人催討系爭支票債務等情，惟堅決否認有何
    自訴人所指之前揭犯行，辯稱：系爭支票係丙○○為調現及
    積欠伊債務而交付予伊，伊並無支票、亦無自訴人印鑑章，
    如何偽造系爭支票；丙○○為經營公司需要資金，從八十八
    年至九十一年間，陸陸續續向伊借錢，伊也陸陸續續借給丙○○，每次二十萬元至五十萬元不等，含利息合計約三百萬
    元，錢都是伊拿去自訴人公司交給丙○○的；後來借給丙○○的錢，有一百六十萬元，是跟蔡文彬週轉來的。伊認為伊
    原先借給丙○○的錢，和後來向蔡文斌週轉借給丙○○的錢
    要分清楚，所以要求丙○○分別照這兩筆的金額開系爭支票
    給伊供擔保；伊的金錢來源是自己做工程的工程款或是向他
    人週轉的等語。經查：
  (一)系爭支票之發票人欄上除有自訴人公司之大小章外，尚有丙○○之印章，則丙○○是否有權併以自訴人公司名義簽發系
    爭支票，宜先陳明。證人丙○○於本院審理中結證稱：伊借
    用自訴人公司名義銷售伊所開發的產品，自訴人於八十七年
    底、八十八年初有同意伊借用公司名義，並授權伊使用自訴
    人公司大小章，系爭支票是伊於九十一年間簽發交給被告調
    錢用的，調的錢如票款四百六十萬元，其中三百萬元是陸陸
    續續調的，一百六十萬元是一次調得的；在八十七年底、八
    十八年初伊就拿公司大小章在使用，其他自訴人公司名義的
    支票也都是伊用印開立的，其中伊自己張都是最後才蓋上的
    等語（見本院九十五年九月二十五日審判筆錄第四頁至第七
    頁），徵諸丙○○與自訴人公司代表人甲○○間因侵占案件
    等糾紛發生之際，於九十二年四月十一日雙方即簽立協議書
    約定：「因公司產權之因素未能釐清，在未損及雙方權利與
    義務，故於即日起先行關閉公司之運作，於釐清後，再協調
    恢復公司之運作，於期間勿以任何理由進入，以確保產權之
    安全，於未釐清前勿以任何人及理由打擾員工。」，此有雙
    方書立之協議書一紙在卷可參（見本院九十二年度自字第八
    ０五號卷第二００頁）。承上，苟若自訴人公司，確係單純
    由自訴人公司代表人甲○○一人所經營，何以願意與丙○○
    簽此協議書，暫時關閉公司以釐清產權，而使自己立於不利
    之地位，並有造成公司因無法營業而生損失之虞，足見丙○○與自訴人公司之代表人甲○○，就自訴人公司之產權財務
    紛爭，應非單純。徵諸系爭支票所屬之自訴人公司華南銀行
    西豐原分行帳戶於九十二年四月九日自訴人公司代表人甲○○更換印鑑卡前，簽發自訴人公司前開帳戶之支票，除須有
    自訴人公司印鑑章、自訴人公司代表人甲○○印章，尚須蓋
    印同案被告丙○○之印章，此有八十八年十月二十一日印鑑
    卡在卷足參（見本院九十二年度自字第八０五號卷第二二三
    頁、第二二四頁），而丙○○曾以其及自訴人公司名義簽發
    之其他支票經提示兌現者，亦有多張附卷（見本院九十四年
    度自字第三四號卷第六十八頁以下），其上自訴人變更印鑑
    前之印章核與系爭支票之發票人章相符。再證人即自訴人公
    司會計鄭淑勤結證稱：公司發生問題時伊是向丙○○報備，
    有疑問就問丙○○的意見，廠商來請款是依照丙○○的指示
    來付款，員工請款如公司費用支出、薪水等，是伊核計好後
    再交給丙○○核對，丙○○再拿現金給伊；甲○○在公司擔
    任業務，有向伊請過款；公司使用票是丙○○開立的，由丙○○蓋用其自己及公司章、甲○○三個章，印章均由丙○○
    保管等語（見本院九十二年度自字第八０五號卷第一七二頁
    至第一七四頁），證人即自訴人公司員工張崇村結證稱：在
    工作上，伊聽從丙○○的指揮做事等語（見本院九十二年度
    自字第八０五號卷第一七六頁）。簡言之，丙○○曾以其與
    自訴人公司名義開立多張支票兌現，公司財務、會計、出納
    流程須經其查核，公司員工聽從丙○○指揮行事，並非甲○○，是則自訴人公司大體上係由丙○○所經營，難認丙○○
    對於系爭支票上之用印並無權限。此外，復未據自訴人就丙○○係無權簽發系爭支票一節提出其他積極證據證明之，是
    則，丙○○是否確係無權簽發自訴人公司系爭支票一節，尚
    難僅以自訴人公司代表人甲○○所述為不利之認定，即難據
    以推認被告就自訴意旨所指訴之偽造有價證券犯行與丙○○
    間有何犯意之聯絡及行為之分擔。
  (二)再者，被告除因收受而經手系爭支票外，於收受前並無證據
    證明被告經手簽發系爭支票，或知悉系爭支票簽發過程，自
    訴人迄未就被告與丙○○間如何就偽造系爭支票為犯意聯絡
    及行為分擔具體指訴及舉證，被告所辯丙○○陸陸續續向其
    借調公司資金合計約四百六十萬元一節，雖未據被告提出資
    金來源供查對，然以民事上消費借貸關係並非要式，金錢往
    來無論係以匯款、票據、現金等方式交付，其查證難易度雖
    因交付方式而異，尤以現金交付方式不易事後查證，況被告
    所辯借款等情迄今已逾四至七年，益增蒐證困難，苟消費借
    貸當事人間不生爭執，縱無以查證其借款流向、資金來源，
    尚難僅此推認當事人間確無金錢往來；退而言之，縱認被告
    所辯上情，因無從查證而無足採，然充其量僅此間接事實無
    從為被告有利之認定，然在被告與丙○○間就是否偽造系爭
    支票如何為犯意聯絡及行為分擔等關係犯罪構成要件之直接
    事實，尚乏積極證據證明之情形下，亦難以被告所辯間接事
    實不足採信，逕推認上開待證之直接事實為可信。而被告雖
    係丙○○之友人，亦曾前往自訴人公司，然並未參與公司經
    營及上開糾紛協議，其是否明白自訴人代表人甲○○與丙○○之紛爭、內容與實際之事實情況，而確知同案被告丙○○
    所交付之系爭支票，是否係丙○○無權簽發，而與其有偽造
    系爭支票之犯意聯絡與行為分擔，容有合理之懷疑存在，況
    系爭支票確否係遭無權簽發亦生疑義，業如前(一)段所述，亦
    難認被告持以行使系爭支票，係確知為偽造有價證券而行使
    之。
  (三)縱認丙○○係無權簽發系爭支票，而被告與丙○○間之關係
    熟稔與否，與被告是否參與共同偽造系爭支票，並無必然關
    係，故尚難僅以被告係丙○○之友人，且系爭支票係丙○○
    交付予被告，即認被告有與丙○○共同偽造系爭支票。既無
    證據證明被告有共同偽造系爭支票之事實，亦乏證據證明被
    告是否確知丙○○係無權簽發系爭支票。況系爭支票發票人
    欄上除自訴人公司大小章外，尚有丙○○本人之印章，丙○○亦應與自訴人共同擔保支付系爭票款，無從免責，民間討
    債公司如執此票，亦非不得持向丙○○行使票據權利，系爭
    支票復係丙○○所交付，被告自得信賴系爭支票之真正性；
    苟被告明知為系爭支票為偽造，何需多此一舉經丙○○本人
    一同用印簽發系爭支票，收受後再交由他人催討，徒增事後
    他人持票向丙○○追索之風險；再者，其中面額一百六十萬
    元之支票係於發票日即九十三年七月五日過後約半年之九十
    四年一月七日始向付款銀行提示付款，有退票理由單一紙可
    稽，苟被告明知係偽造而收受，衡情應為免東窗事發而急於
    發票日屆至時即為提示，不至於延宕半年後始為提示，容與
    常情有悖，被告應係於相信系爭支票之真正性使收受系爭支
    票。綜上，亦難認被告有行使偽造有價證券之故意。
  (四)末以，處理民事債權債務非僅有民事訴訟一途，是被告於所
    持有之系爭支票不獲兌現後，委任民間帳務管理公司處理票
    據債務，代向票據債務人即自訴人公司催討債務，實難認有
    何違背社會常情之處。況依被告所述伊曾向丙○○催討協調
    ，但其表示因與甲○○就自訴人公司產權尚有糾紛存在，其
    資產均置於自訴人公司內，而該票係公司票，故伊方找公司
    名義上之負責人甲○○處理等語（見本院九十四年度自字第
    三四號卷第四０頁），而系爭支票確係以自訴人公司名義所
    簽發，並經丙○○共同簽發供擔保，且有上開協議書可參，
    被告復供稱丙○○因經營公司向伊借款等情（見本院第九十
    五年二月十三日準備程序筆錄第三頁），則被告將系爭支票
    交付予民間債務管理公司向自訴人公司催討支票債務一節，
    亦與常情無違，亦難憑此推認被告有偽造有價證券、或行使
    偽造有價證券之犯意。
五、按刑事訴訟法第一百六十一條第一項規定：檢察官就被告犯
    罪事實，應負舉證責任，並指出證明方法。因此，檢察官對
    於起訴之犯罪事實，應負提出證據及說服之實質舉證責任。
    倘其所提出之證據，不足為被告有罪之積極證明，或其指出
    證明之方法，無從說服法院以形成被告有罪之心證，基於無
    罪推定之原則，自應為被告無罪判決之諭知，最高法院九十
    二年台上字第一二八號判例參照。再當事人固得聲請法院調
    查證據，而法院為發見真實，亦得依職權調查證據，惟僅於
    維護公平正義或對被告之利益有重大關係之事項，始應依職
    權調查之，刑事訴訟法第一百六十三條第一、二項定有明文
    ，故法院於當事人主導之證據調查完畢後，認為事實未臻明
    白，而卷內復有其他足認為有助於發現真實又足以影響判決
    結果之證據存在，且有調查之可能者，固得依職權調查證據
    ，但並無蒐集證據之義務；蒐集證據乃職司追訴犯罪之檢察
    官之職責，事實審法院調查證據之範圍仍以案內存在之證據
    為限，最高法院九十一年度台上字第四０九一號判決參照。
    而刑事訴訟法第一百六十一條、第一百六十三條規定係編列
    在該法第一編總則第十二章「證據」中，故前開規定，亦於
    自訴程序之自訴人同有適用。本件自訴人威而廉有限公司指
    陳被告共同偽造有價證券、行使偽造有價證券云云，自訴人
    所提系爭支票、民間債務管理公司委託書、印鑑卡等事證，
    不能推認丙○○有偽造系爭支票之犯行，即難認被告有何共
    同偽造系爭支票之犯行，僅足證明被告向丙○○收受系爭支
    票，並委託民間帳務管理公司催討系爭支票債務等情，亦難
    率行認定被告有自訴人所指訴之行使偽造有價證券犯行。此
    外，自訴人復未具體指出其他積極證據足資證明被告涉有自
    訴人所指之上開犯行，其既未善盡其提出證據及說服之實質
    舉證責任，使法院得以形成被告有罪之心證，被告之犯罪即
    屬不能證明，揆諸首開說明，本院自應逕為被告無罪判決之
    諭知。
據上論斷，應依刑事訴訟法第三百四十三條、第三百零一條第一
項，判決如主文。
中    華    民    國    95    年    10    月    13    日
                  臺灣臺中地方法院刑事第五庭
                      審判長法  官  賴恭利
                            法  官  巫淑芳
                            法  官  吳崇道
上正本證明與原本無異。
如不服本判決，應於送達後十日內向本院提出上訴狀（須附繕
本），上訴於臺灣高等法院臺中分院。
                            書記官  黃舜民
中    華    民    國    95    年    10    月    13    日


司法院資訊處製作；財團法人民間司法改革基金會備份。
